臺灣高等法院民事判決
111年度上字第546號
上  訴  人  陳胤文    

上列上訴人因與被上訴人陳義雄、吳淑卿間債務人異議之訴事件
，上訴人對於中華民國111年1月27日臺灣臺北地方法院111年度
訴字第516號第一審判決提起上訴，本院未經言詞辯論，判決如
下：
    主      文
原判決廢棄，發回臺灣臺北地方法院。
    事實及理由
一、上訴人於原審主張：原法院司法事務官所為109年度司他字
    第609號裁定（下稱系爭處分），計算裁判費有誤，應予廢
    棄或暫緩執行；伊與乙○○（已死亡）、甲○○間侵權行為損害
    賠償事件，經最高法院109年度台上字第1950號裁定駁回其
    上訴定讞（下稱前訴訟），伊在前訴訟係請求回復名譽之適
    當處分、精神上損害賠償新臺幣（下同）300萬元，上開2請
    求是基於同一事實所生、具相當牽連關係、依民事訴訟法第
    77條之2第2項規定，該損害賠償為附帶請求，伊僅須就「請
    求回復名譽之適當處分」繳納裁判費4500元，詎系爭處分就
    上開2請求分別計算裁判費4500元、4萬6050元，適用法規錯
    誤，伊已就系爭處分依法提出異議、抗告，且生計已成問題
    ，幾近無法生存，伊雖非兒童或少年，應得聲明廢棄系爭處
    分，類推適用民事訴訟法第114條第1項前段、第114條之1規
    定，聲請法院以裁定減輕或免除之等語（詳見原審卷第11至
    13、35至41頁）。原審不經言詞辯論即以判決駁回上訴人之
    訴，係以：上訴人就系爭處分，已依法向原法院聲明異議，
    經原法院另以110年度事聲字第6號聲明異議事件受理，經該
    院於110年4月14日以裁定駁回之，上訴人不服前開裁定提起
    抗告，復經本院於110年8月19日另以110年度抗字第847號裁
    定駁回其抗告。因民事訴訟法已就系爭處分之救濟方法，設
    有特別之規定，上訴人就廢棄系爭處分之主張依法聲明異議
    ，惟經原法院及本院裁定駁回之，足認上訴人再持相同之理
    由提起本件實體訴訟，有欠缺權利保護必要且無從命補正之
    情形，為其判決基礎。
二、按當事人書狀，應記載當事人姓名及住所或居所，書狀不合
    程式或有其他欠缺者，審判長期間命其補正，為民事訴訟法
    第116條第1項第1款及第121條所明定。次按起訴，應以訴狀
    表明應受判決事項之聲明，民事訴訟法第244條第1項第3款
    定有明文。該款所稱之「應受判決事項之聲明」乃請求判決
    之結論，亦係請求法院應為如何判決之聲明，如當事人獲勝
    訴之判決，該聲明即成為判決之主文，並為將來據以強制執
    行之依據及範圍。如原告起訴之聲明有不明瞭或不完足者，
    審判長應行使闡明權，令其補充之，此為審判長因定訴訟關
    係之闡明權，同時為其義務。又第一審之訴訟程序有重大之
    瑕疵者，第二審法院得廢棄原判決，而將該事件發回原法院
    ，但以因維持審級制度認為必要時為限；前開判決，得不經
    言詞辯論為之，同法第451 條第1項、第453條亦有明文。查
    上訴人於原審所提出「民事聲明異議異議之訴狀」，並無關
    於「被告」為何人之記載（見原審卷第11至21頁）；嗣所提
    「民事補正狀」並未記載狀告對象，亦未記載其欲請求何人
    對其為給付、為一定法律關係之確認或為何種形成權行使之
    聲明（見原審卷第35至41頁）。法院無從特定本件訴訟之審
    判對象，其起訴狀不符前開民事訴訟法第116條第1 項第1款
    規定，顯不合程式，且無不可補正之情形，審判長應依職權
    命上訴人補正。又上訴人書狀內記載之「乙○○」，為上訴人
    父親（參本院卷第37頁所附前訴訟第一審判決之原告主張）
    ，早在本件繫屬原審前之109年5月7日死亡（參本院卷第41
    頁個人基本資料查詢結果），上訴人是否確有將「乙○○」列
    為本件被告而對之起訴之意，似非無疑。原審未命上訴人補
    正被上訴人姓名缺漏之程序瑕疵，即逕列前訴訟之被告（即
    乙○○、甲○○）為本件對造當事人，並於實體審認上訴人起訴
    欠缺保護必要而逕駁回其訴，依上開規定，自屬於法不合，
    並侵害上訴人之審級利益。原判決之訴訟程序存有重大之瑕
    疵，且有維持審級制度之必要，對造當事人並未具體特定，
    自無可能兩造同意由第二審法院就本事件自為實體裁判。上
    訴意旨雖未指摘及此，惟有將本件發回原審法院更為妥適處
    理之必要，爰不經言詞辯論將原判決廢棄，發回原法院重行
    審理，以符法制。末按系爭處分命上訴人繳納之訴訟費用為
    17萬3500元（見原審卷第23頁），是本件上訴利益訴訟標的
    價額應為17萬3500元，未逾150 萬元，依民事訴訟法第466 
    條第1 、3 項規定，不得上訴第三審法院，併予敘明。
三、上訴人向原審所提2份書狀，已表明本件係針對系爭處分得
    否廢棄、暫緩執行、依民事訴訟法第114條之1第1項規定、
    裁定減輕或免除等語，則本件上訴人是否確有提起民事訴訟
    而對其列為「被告」之對象主張權利之真意，抑或是依民事
    訴訟法第114條之1規定對系爭處分事件原繫屬法院有所「聲
    請」之意，乃涉及本件審判對象為何人、上訴人應依「聲請
    」或「起訴」程序繳納訴訟費用之問題，原審應依民事訴訟
    法第199 條規定盡其闡明之義務；又若起訴不合法，應依民
    事訴訟法第249條第1款至第7款裁定駁回，案經發回宜一併
    注意及之。 
四、據上論結，本件上訴為有理由，依民事訴訟法第451條第1項
    、第453條，判決如主文。
中　　華　　民　　國　　111 　年　　7 　　月　　19　　日
                  民事第一庭    
                      審判長法  官  李媛媛
                            法  官  賴秀蘭
                            法  官  胡芷瑜
正本係照原本作成。
不得上訴。
中　　華　　民　　國　　111 　年　　7 　　月　　19　　日

                            書記官  莊智凱